ACORDAO-COMPLETO-2420384

ACÓRDÃO 9724/2020 ATA 32/2020 - SEGUNDA CÂMARA

VISTOS, relatados e discutidos estes autos da Tomada de Contas Especial instaurada pelo Ministério do Turismo em desfavor da Fundação Comunitária de Assistência e de seu então dirigente, Sr. José Carlos Cunha, tendo por motivo a não comprovação da regular aplicação dos recursos repassados pela União no âmbito do Convênio 00778/2009 (Siafi 704297) , que teve por objeto a realização do "Festival do Canto".  
ACORDAM os Ministros do Tribunal de Contas da União, reunidos em Sessão da 2ª Câmara, ante as razões expostas pelo Relator, em: 
 9.1. nos termos dos arts. 1º, inciso I, 16, inciso III, alínea c, 19, caput, e 23, inciso III, da Lei 8.443/1992, julgar irregulares as contas da Fundação Comunitária de Assistência e de seu então dirigente, Sr. José Carlos Cunha, condenando-os, solidariamente, ao pagamento da quantia abaixo discriminada, com a fixação do prazo de 15 (quinze) dias, a contar da notificação, para comprovar, perante o Tribunal (artigo 214, inciso III, alínea a do Regimento Interno) , o recolhimento da dívida aos cofres do Tesouro Nacional, atualizada monetariamente e acrescida dos juros de mora, calculados a partir da data indicada até a do efetivo recolhimento, na forma prevista na legislação em vigor:
	DATA
	VALOR (R$) 

	16/10/2009
	199.368,00

 9.2. aplicar, individualmente, à Fundação Comunitária de Assistência e ao Sr. José Carlos Cunha, a multa prevista nos arts. 19, caput, e 57 da Lei 8.443/1992, no valor de R$ 35.000,00 (trinta e cinco mil reais) , fixando-lhes o prazo de quinze dias, a contar da notificação, para que comprovem, perante este Tribunal (art. 214, inciso III, alínea a, do RI/TCU) , o recolhimento da referida importância aos cofres do Tesouro Nacional, atualizada monetariamente desde a data do presente Acórdão até a do efetivo recolhimento, se for paga após o vencimento, na forma da legislação em vigor;
 9.3. autorizar, caso requerido, nos termos do art. 26 da Lei 8.443/1992, c/c o art. 217 do Regimento Interno/TCU, o parcelamento das dívidas em até 36 (trinta e seis) parcelas mensais e sucessivas, sobre as quais incidirão os correspondentes acréscimos legais (débito: atualização monetária e juros de mora; multa: atualização monetária) , esclarecendo aos responsáveis que a falta de pagamento de qualquer parcela importará no vencimento antecipado do saldo devedor, sem prejuízo das demais medidas legais;
 9.4. autorizar, desde logo, nos termos do art. 28, inciso II, da Lei 8.443/1992, a cobrança judicial das dívidas, caso não atendida a notificação;
 9.5. encaminhar cópia deste Acórdão à Procuradoria da República no Estado do Maranhão, nos termos do § 7° do art. 209 do Regimento Interno do TCU, para a adoção das medidas que entender cabíveis, bem como ao Ministério do Turismo, para ciência.

Tomada de Contas Especial instaurada pelo Ministério do Turismo em desfavor de Fundação comunitária e de seu dirigente, ante a não comprovação da regular aplicação dos recursos repassados por meio de convênio para realização de evento.

Segunda Câmara

Ministério do Turismo.

3. Responsáveis: Fundação Comunitária de Assistência (03.315.465/0001-20); e José Carlos Cunha (XXX.299.453-XX).

13.1. Ministros presentes: Ana Arraes (Presidente), Augusto Nardes, Aroldo Cedraz e Raimundo Carreiro.
13.2. Ministros-Substitutos presentes: Marcos Bemquerer Costa (Relator) e André Luís de Carvalho.

UNIAO X FUNDAÇÃO COMUNITÁRIA DE ASSISTÊNCIA

MARCOS BEMQUERER

Trata-se da Tomada de Contas Especial instaurada pelo Ministério do Turismo em desfavor da Fundação Comunitária de Assistência e de seu então dirigente José Carlos Cunha, tendo por motivo a não comprovação da regular aplicação dos recursos repassados pela União no âmbito do Convênio 00778/2009 (Siafi 704297) .
2.	Mencionado ajuste, celebrado entre o Ministério do Turismo e a Fundação Comunitária de Assistência, teve por objeto a realização do "Festival do Canto" (peça 4) .
3.	Transcrevo, a seguir, com os devidos ajustes de forma, a instrução da Secretaria de Controle Externo de Tomada de Contas Especial - Secex/TCE, por meio da qual o presente feito é analisado (peça 93) :
"HISTÓRICO
2. Em 25/7/2016, com fundamento na IN/TCU 71/2012, alterada pelas IN/TCU 76/2016 e DN/TCU 155/2016, o dirigente da instituição Ministério do Turismo autorizou a instauração da Tomada de Contas Especial (peça 54) . O processo foi registrado no sistema e-TCE com o número 621/2017.
3. O Convênio 00778/2009, registro Siafi 704297, foi firmado no valor de R$ 216.704,35, sendo R$ 199.368,00 à conta do concedente e R$ 17.336,35 referentes à contrapartida do convenente. Teve vigência de 31/7/2009 a 10/12/2009, com prazo para apresentação da prestação de contas até 10/12/2010. Os repasses efetivos da União totalizaram R$ 199.368,00 (peça 10) .
4. A prestação de contas e as complementações enviadas foram analisadas por meio dos documentos constantes nas peças 48 e 49.
5. O fundamento para a instauração da Tomada de Contas Especial, conforme consignado na matriz de responsabilização elaborada pelo tomador de contas, foi a constatação da seguinte irregularidade: 
'Não comprovação de: veiculação em rádio e TV; realização do evento por meio de material de divulgação pós-evento; apresentação das bandas; locação de infraestrutura; serviços prestados; gratuidade do evento.'
6. Os responsáveis arrolados na fase interna foram devidamente comunicados e, diante da ausência de justificativas suficientes para elidir a irregularidade e da não devolução dos recursos, instaurou-se a Tomada de Contas Especial.
7. No relatório (peça 68) , o tomador de contas concluiu que o prejuízo importaria no valor original de R$ 199.368,00, imputando-se a responsabilidade a José Carlos Cunha, na condição de dirigente, e à Fundação Comunitária de Assistência, na condição de contratada. 
8. Em 12/9/2018, a Controladoria-Geral da União emitiu o relatório de auditoria (peça 69) , em concordância com o relatório do tomador de contas. O certificado de auditoria e o parecer do dirigente do órgão de controle interno concluíram pela irregularidade das presentes contas (peças 70 e 71) .
9.  Em 24/9/2018, o ministro responsável pela área atestou haver tomado conhecimento das conclusões contidas no relatório e Certificado de Auditoria, bem como do parecer conclusivo do dirigente do órgão de Controle Interno, manifestando-se pela irregularidade das contas, e determinou o encaminhamento do processo ao Tribunal de Contas da União (peça 72) .
10. Na instrução inicial (peça 76) , analisando-se os documentos nos autos, concluiu-se pela necessidade de realização de citação para as irregularidades abaixo: 
10.1. Irregularidade 1: não comprovação da execução física do objeto do convênio.
10.1.1. Evidências da irregularidade: Nota Técnica de Análise 06/2011 (peça 48) ; e Fotografias (peça 47, p. 2-17) .
10.1.2. Normas infringidas: Art. 70, parágrafo único, da Constituição Federal de 1988; art. 93 do Decreto-lei 200, de 25 de fevereiro de 1967; art. 50, § 3º, da Portaria Interministerial 127/2008, e Termo do Convênio (cláusula terceira, item II, alínea a, e cláusula décima terceira, parágrafo segundo, alíneas e e i) .
10.2.    Débito relacionado aos responsáveis Fundação Comunitária de Assistência (CNPJ: 03.315.465/0001-20) e José Carlos Cunha (CPF: XXX.299.453-XX) :
	Data de ocorrência
	Valor histórico (R$) 
	Identificador da parcela

	16/10/2009
	199.368,00
	D1

10.2.1.   Cofre credor: Tesouro Nacional.
10.2.2.   Responsável: Fundação Comunitária de Assistência (CNPJ: 03.315.465/0001-20) .
10.2.2.1. Conduta: não apresentar imagens (fotografias ou filmagens) ou outros documentos que provassem a execução dos itens previstos no plano de trabalho e pagos com recursos do convênio.
10.2.2.2.  Nexo de causalidade: A não apresentação de documentos que comprovassem a execução dos itens previstos no plano de trabalho resultou na presunção de dano ao erário.
10.2.2.3. Culpabilidade: não há excludentes de ilicitude, de culpabilidade e de punibilidade; é razoável supor que o administrador responsável pela pessoa jurídica tinha consciência da ilicitude de sua conduta; era exigível conduta diversa da praticada, qual seja, comprovar por meio de documentos a efetiva execução de todos os itens previstos no plano de trabalho. 
10.2.3.    Responsável: José Carlos Cunha (CPF: XXX.299.453-XX) .
10.2.3.1. Conduta: não apresentar imagens (fotografias ou filmagens) ou outros documentos que provassem a execução dos itens previstos no plano de trabalho e pagos com recursos do convênio.
10.2.3.2.  Nexo de causalidade: A não apresentação de documentos que comprovassem a execução dos itens previstos no plano de trabalho resultou na presunção de dano ao erário.
10.2.3.3. Culpabilidade: não há excludentes de ilicitude, de culpabilidade e de punibilidade; é razoável supor que o responsável tinha consciência da ilicitude de sua conduta; era exigível conduta diversa da praticada, qual seja, comprovar por meio de documentos a efetiva execução de todos os itens previstos no plano de trabalho. 
11. Encaminhamento: citação.
11.1. Irregularidade 2: não apresentação de declaração de gratuidade do evento, nem de demonstrativo de utilização, dos montantes arrecadados com a venda de ingressos, no objeto do convênio.
11.1.1.  Evidências da irregularidade: Nota Técnica de Análise nº 06/2011 (peça 48) .
11.1.2. Normas infringidas: Art. 70, parágrafo único, da Constituição Federal de 1988; e art. 93 do Decreto-lei 200, de 25 de fevereiro de 1967; art. 56 da Portaria Interministerial 127/2008; Termo do Convênio (cláusula terceira, item II, alíneas a e cc, e cláusula décima terceira, parágrafo segundo, alínea k) .
11.2. Débito relacionado aos responsáveis Fundação Comunitária de Assistência (CNPJ: 03.315.465/0001-20) e José Carlos Cunha (CPF: XXX.299.453-XX) :
	Data de ocorrência
	Valor histórico (R$) 
	Identificador da parcela

	16/10/2009
	199.368,00
	D1

11.2.1.   Cofre credor: Tesouro Nacional.
11.2.2.   Responsável: Fundação Comunitária de Assistência (CNPJ: 03.315.465/0001-20) .
11.2.2.1. Conduta: não apresentar declaração de gratuidade do evento, nem demonstrativo de utilização, dos montantes arrecadados com a venda de ingressos, no objeto do convênio.
11.2.2.2. Nexo de causalidade: A ausência de informações sobre a gratuidade do evento ou a venda de ingressos não comprova que não houve sobreposição de pagamentos para os itens previstos no ajuste, resultando em presunção de prejuízo ao erário.
11.2.2.3. Culpabilidade: não há excludentes de ilicitude, de culpabilidade e de punibilidade; é razoável supor que o administrador responsável pela pessoa jurídica tinha consciência da ilicitude de sua conduta; era exigível conduta diversa da praticada, qual seja, assegurar que os valores arrecadados com a cobrança de ingressos em shows e eventos ou venda de bens e serviços produzidos ou fornecidos no âmbito deste convênio fossem revertidos para a consecução do objeto ou recolhidos à conta do Tesouro Nacional.
11.2.3. Responsável: José Carlos Cunha (CPF: XXX.299.453-XX) .
11.2.3.1. Conduta: não apresentar declaração de gratuidade do evento, nem demonstrativo de utilização, dos montantes arrecadados com a venda de ingressos, no objeto do convênio.
11.2.3.2. Nexo de causalidade: A ausência de informações sobre a gratuidade do evento ou a venda de ingressos não comprova que não houve sobreposição de pagamentos para os itens previstos no ajuste, resultando em presunção de prejuízo ao erário. 
11.2.3.3. Culpabilidade: não há excludentes de ilicitude, de culpabilidade e de punibilidade; é razoável supor que o responsável tinha consciência da ilicitude de sua conduta; era exigível conduta diversa da praticada, qual seja, assegurar que os valores arrecadados com a cobrança de ingressos em shows e eventos ou venda de bens e serviços produzidos ou fornecidos no âmbito deste convênio fossem revertidos para a consecução do objeto ou recolhidos à conta do Tesouro Nacional. 
12.    Encaminhamento: citação.
12.1.     Irregularidade 3: não comprovação da regular execução financeira do convênio.
12.1.1. Evidências da irregularidade: Extrato da conta bancária específica do convênio (peça 67) ; Recibos (peças 23, 26, 29, 35, 37, 40, e 43) . 
12.1.2. Normas infringidas: Art. 37, caput, c/c o art. 70, parágrafo único, da Constituição Federal de 1988; art. 93 do Decreto-lei 200, de 25 de fevereiro de 1967; art. 50, § 3º, da Portaria Interministerial 127/2008, e Termo do Convênio (Cláusula Sétima) .
12.2. Débito relacionado aos responsáveis Fundação Comunitária de Assistência (CNPJ: 03.315.465/0001-20) e José Carlos Cunha (CPF: XXX.299.453-XX) :
	Data de ocorrência
	Valor histórico (R$) 
	Identificador da parcela

	16/10/2009
	199.368,00
	D1

12.2.1. Cofre credor: Tesouro Nacional.
12.2.2. Responsável: Fundação Comunitária de Assistência (CNPJ: 03.315.465/0001-20) .
12.2.2.1.Conduta: não comprovar o nexo de causalidade entre os recursos transferidos e as despesas efetuadas, por ter efetuado retiradas de saque da conta do convênio, lastreado em recibos não assinados, que não provam o recebimento de recursos por eventuais prestadores de serviços e fornecedores.
12.2.2.2.Nexo de causalidade: A não apresentação de documentos que comprovassem a execução financeira dos itens previstos no plano de trabalho resultou na presunção de dano ao erário.
12.2.2.3. Culpabilidade: não há excludentes de ilicitude, de culpabilidade e de punibilidade; é razoável supor que o administrador responsável pela pessoa jurídica tinha consciência da ilicitude de sua conduta; era exigível conduta diversa da praticada. 
12.2.3.   Responsável: José Carlos Cunha (CPF: XXX.299.453-XX) .
12.2.3.1. Conduta: não comprovar o nexo de causalidade entre os recursos transferidos e as despesas efetuadas, por ter efetuado retiradas de saque da conta do convênio, lastreado em recibos não assinados que não provam o recebimento de recursos por eventuais prestadores de serviços e fornecedores.
12.2.3.2. Nexo de causalidade: A não apresentação de documentos que comprovassem a execução financeira dos itens previstos no plano de trabalho resultou na presunção de dano ao erário.
12.2.3.3. Culpabilidade: não há excludentes de ilicitude, de culpabilidade e de punibilidade; é razoável supor que o responsável tinha consciência da ilicitude de sua conduta; era exigível conduta diversa da praticada. 
13.      Encaminhamento: citação.
13.1.  Irregularidade 4: ausência de comprovação de que as empresas que não detinham direitos de exclusividade, contratadas irregularmente por inexigibilidade, pagaram o cachê de bandas ou cantores que realizaram o evento.
13.1.1. Evidências da irregularidade: Documentos da Contratação (peças 27, 30, 33, 38, 41, e 44) ; Documentos de pagamento (peças 26, 29, 35, 37, 40, e 43) ; Contratos (peças 25, 28, 31, 34, 36, 39 e 42) ; Cartas de Exclusividade (peças 27, p. 2; 30, p. 2; 33, p. 2; 38, p. 2; 41, p. 2; e 44, p. 2) ; e Extrato bancário (peça 67) .
13.1.2. Normas infringidas: Art. 70, parágrafo único, da Constituição Federal de 1988; art. 93 do Decreto-lei 200, de 25 de fevereiro de 1967; art. 50, § 3º, da Portaria Interministerial 127/2008, Acórdão 96/2008-TCU-Plenário, Acórdão 1435/2017-TCU-Plenário e Termo do Convênio (cláusula terceira, item II, alíneas jj e kk) .
13.2. Débito relacionado aos responsáveis Fundação Comunitária de Assistência (CNPJ: 03.315.465/0001-20) e José Carlos Cunha (CPF: XXX.299.453-XX) :
	Data de ocorrência
	Valor histórico (R$) 
	Identificador da parcela

	16/10/2009
	199.368,00
	D1

13.2.1.   Cofre credor: Tesouro Nacional.
13.2.2.   Responsável: Fundação Comunitária de Assistência (CNPJ: 03.315.465/0001-20) .
13.2.2.1. Conduta: não apresentar notas fiscais e recibos (ou outros documentos equivalentes) emitidos em nome das bandas e cantores e assinados por seus representantes legais ou pelos seus empresários exclusivos, sendo essa representação ou exclusividade registrada em cartório.
13.2.2.2. Nexo de causalidade: A não apresentação de notas fiscais e recibos (ou outros documentos equivalentes) emitidos em nome das bandas e cantores e assinados por seus representantes legais ou pelos seus empresários exclusivos impediu comprovação do nexo causal entre os recursos federais transferidos e os pagamentos efetuados, visto que não se provou que os valores pagos ao intermediário contratado efetivamente foi repassado as banda e artistas que realizaram shows, resultando em presunção de prejuízo ao erário.
13.2.2.3. Culpabilidade: não há excludentes de ilicitude, de culpabilidade e de punibilidade; é razoável supor que o administrador responsável pela pessoa jurídica tinha consciência da ilicitude de sua conduta; era exigível conduta diversa da praticada, qual seja, assegurar que as bandas e cantores que se apresentaram no evento efetivamente receberam o valor dos pagamentos especificados no plano de trabalho. 
13.2.3.  Responsável: José Carlos Cunha (CPF: XXX.299.453-XX) .
13.2.3.1. Conduta: não apresentar notas fiscais e recibos (ou outros documentos equivalentes) emitidos em nome das bandas e cantores e assinados por seus representantes legais ou pelos seus empresários exclusivos, sendo essa representação ou exclusividade registrada em cartório.
13.2.3.2. Nexo de causalidade: A não apresentação de notas fiscais e recibos (ou outros documentos equivalentes) emitidos em nome das bandas e cantores e assinados por seus representantes legais ou pelos seus empresários exclusivos impediu comprovação do nexo causal entre os recursos federais transferidos e os pagamentos efetuados, visto que não se provou que os valores pagos ao intermediário contratado efetivamente foi repassado as banda e artistas que realizaram shows, resultando em presunção de prejuízo ao erário.
13.2.3.3. Culpabilidade: não há excludentes de ilicitude, de culpabilidade e de punibilidade; é razoável supor que o responsável tinha consciência da ilicitude de sua conduta; era exigível conduta diversa da praticada, qual seja, assegurar que as bandas e cantores que se apresentaram no evento efetivamente receberam o valor dos pagamentos especificados no plano de trabalho. 
14. Encaminhamento: citação.
15. Em cumprimento ao pronunciamento da unidade (peça 78) , foram efetuadas citações dos responsáveis, nos moldes adiante:
a) José Carlos Cunha - promovida a citação do responsável, conforme delineado adiante:
	Comunicação: Ofício 8986/2019 - Seproc (peça 81) 
Data da Expedição: 8/11/2019
Data da Ciência: 19/11/2019 (peça 85) 
Nome Recebedor: Ismayna da Silva Sales
Observação: Ofício enviado para o endereço do responsável, conforme pesquisa de endereço no sistema da Receita Federal.
Fim do prazo para a defesa: 4/12/2019
	
b) Fundação Comunitária de Assistência - promovida a citação do responsável, conforme delineado adiante:
	Comunicação: Ofício 8987/2019 - Seproc (peça 82) 
Data da Expedição: 8/11/2019
Data da Ciência: não houve (Não procurado) (peça 90) 
Observação: Ofício enviado para o endereço do responsável, conforme pesquisa de endereço no sistema da Receita Federal.
	
	Comunicação: Ofício 8988/2019 - Seproc (peça 83) 
Data da Expedição: 8/11/2019
Data da Ciência: 19/11/2019 (peça 84) 
Nome Recebedor: Ismayna da Silva Sales
Observação: Ofício enviado para o endereço do responsável, conforme pesquisa de endereço no sistema da Receita Federal.
Fim do prazo para a defesa: 4/12/2019
	
16. Conforme Despacho de Conclusão das Comunicações Processuais (peça 92) , informamos que as providências inerentes às comunicações processuais foram concluídas. 
16.1	Registre-se que o Sr. José Carlos Cunha, que também é o representante legal da entidade Fundação Comunitária de Assistência, veio aos autos e pediu a prorrogação de prazo de defesa (peça 89) o qual foi concedido (peça 91) . Esse pedido prova a ciência da citação em nome desse responsável e da entidade.
17. Transcorrido o prazo regimental, os responsáveis José Carlos Cunha e Fundação Comunitária de Assistência permaneceram silentes, devendo ser considerados revéis, nos termos do art. 12, § 3º, da Lei 8.443/1992. 
ANÁLISE DOS PRESSUPOSTOS DE PROCEDIBILIDADE DA IN/TCU 71/2012
Apreciação do Prejuízo ao Contraditório e Ampla Defesa
18. Verifica-se que não houve o transcurso de mais de dez anos desde o fato gerador sem que tenha havido a notificação dos responsáveis pela autoridade administrativa federal competente (art. 6º, inciso II, c/c art. 19 da IN/TCU 71/2012, modificada pela IN/TCU 76/2016) , uma vez que o fato gerador da irregularidade sancionada ocorreu em 16/10/2009, e os responsáveis foram notificados sobre as irregularidades pela autoridade administrativa competente conforme abaixo:
18.1. José Carlos Cunha, notificado em 30/6/2016, via Edital de Notificação nº 25/2016 (peça 53) ;
18.2. Fundação Comunitária de Assistência, notificado em 30/6/2016, via Edital de Notificação nº 25/2016 (peça 53) .
Valor de Constituição da TCE 	
19. Verifica-se, ainda, que o valor atualizado do débito apurado (sem juros) em 1/1/2017 é de R$ 318.948,93, portanto superior ao limite mínimo de R$ 100.000,00, na forma estabelecida conforme os arts. 6º, inciso I, e 19 da IN/TCU 71/2012, modificada pela IN/TCU 76/2016. 
OUTROS PROCESSOS/DÉBITOS NOS SISTEMAS DO TCU COM OS MESMOS RESPONSÁVEIS
20. Informa-se que não foi encontrado débito imputável aos responsáveis em outros processos no Tribunal.
21. A tomada de contas especial está, assim, devidamente constituída e em condição de ser instruída.
EXAME TÉCNICO
Da validade das notificações:
22. Preliminarmente, cumpre tecer breves considerações sobre a forma como são realizadas as comunicações processuais no TCU. A esse respeito, destacam-se o art. 179 do Regimento Interno do TCU (Resolução 155, de 4/12/2002) e o art. 4º, inciso III, § 1º, da Resolução TCU 170, de 30 de junho de 2004, in verbis:
'Art. 179. A citação, a audiência ou a notificação, bem como a comunicação de diligência, farse-ão:
I - mediante ciência da parte, efetivada por servidor designado, por meio eletrônico, fac-símile, telegrama ou qualquer outra forma, desde que fique confirmada inequivocamente a entrega da comunicação ao destinatário;
II - mediante carta registrada, com aviso de recebimento que comprove a entrega no endereço do destinatário;
III - por edital publicado no Diário Oficial da União, quando o seu destinatário não for localizado
 (...) 
Art. 3º As comunicações serão dirigidas ao responsável, ou ao interessado, ou ao dirigente de órgão ou entidade, ou ao representante legal ou ao procurador constituído nos autos, com poderes expressos no mandato para esse fim, por meio de:
I - correio eletrônico, fac-símile ou telegrama;
II - servidor designado;
III - carta registrada, com aviso de recebimento;
IV - edital publicado no Diário Oficial da União, quando o seu destinatário não for localizado, nas hipóteses em que seja necessário o exercício de defesa.
Art. 4º. Consideram-se entregues as comunicações:
I - efetivadas conforme disposto nos incisos I e II do artigo anterior, mediante confirmação da ciência do destinatário;
II - realizadas na forma prevista no inciso III do artigo anterior, com o retorno do aviso de recebimento, entregue comprovadamente no endereço do destinatário;
III - na data de publicação do edital no Diário Oficial da União, quando realizadas na forma prevista no inciso IV do artigo anterior.
§ 1º O endereço do destinatário deverá ser previamente confirmado mediante consulta aos sistemas disponíveis ao Tribunal ou a outros meios de informação, a qual deverá ser juntada ao respectivo processo.
 (...) '
23. Bem se vê, portanto, que a validade da citação via postal não depende de que o aviso de recebimento seja assinado pelo próprio destinatário da comunicação, o que dispensa, no caso em tela, a entrega do AR em 'mãos próprias'. A exigência da norma é no sentido de o Tribunal verificar se a correspondência foi entregue no endereço correto, residindo aqui a necessidade de certeza inequívoca. 
24. Não é outra a orientação da jurisprudência do TCU, conforme se verifica dos julgados a seguir transcritos:
'São válidas as comunicações processuais entregues, mediante carta registrada, no endereço correto do responsável, não havendo necessidade de que o recebimento seja feito por ele próprio (Acórdão 3648/2013-TCU-Segunda Câmara, Relator Ministro JOSÉ JORGE) ;
É prescindível a entrega pessoal das comunicações pelo TCU, razão pela qual não há necessidade de que o aviso de recebimento seja assinado pelo próprio destinatário. Entregandose a correspondência no endereço correto do destinatário, presume-se o recebimento da citação. (Acórdão 1019/2008-TCU-Plenário, Relator Ministro BENJAMIN ZYMLER) ;
As comunicações do TCU, inclusive as citações, deverão ser realizadas mediante Aviso de Recebimento - AR, via Empresa Brasileira de Correios e Telégrafos, bastando para sua validade que se demonstre que a correspondência foi entregue no endereço correto. (Acórdão 1526/2007-TCU-Plenário, Relator Ministro AROLDO CEDRAZ) .'
25. A validade do critério de comunicação processual do TCU foi referendada pelo Supremo Tribunal Federal, nos termos do julgamento do MS-AgR 25.816/DF, por meio do qual se afirmou a desnecessidade da ciência pessoal do interessado, entendendo-se suficiente a comprovação da entrega do 'AR' no endereço do destinatário:
'Ementa: Agravo regimental. Mandado de segurança. Desnecessidade de intimação pessoal das decisões do Tribunal de Contas da União. Art. 179 do Regimento Interno do TCU. Intimação do ato impugnado por carta registrada, iniciado o prazo do art. 18 da Lei nº 1.533/51 da data constante do aviso de recebimento. Decadência reconhecida. Agravo improvido.
O envio de carta registrada com aviso de recebimento está expressamente enumerado entre os meios de comunicação de que dispõe o Tribunal de Contas da União para proceder às suas intimações.
O inciso II do art. 179 do Regimento Interno do TCU é claro ao exigir apenas a comprovação da entrega no endereço do destinatário, bastando o aviso de recebimento simples.' 
26. No caso vertente, a citação de cada um dos responsáveis se deu em endereços provenientes de pesquisas  realizadas pelo TCU (vide parágrafos acima) , especificamente no sistema CPF da Receita Federal. A entrega dos ofícios citatórios nesses endereços ficou comprovada conforme detalhamento a seguir:
26.1. Jose Carlos Cunha, ofício 8986/2019 - Seproc (peça 81) , origem no sistema da Receita Federal.
26.2. Fundação Comunitária de Assistência, ofício 8987/2019 - Seproc (peça 82) , origem no sistema da Receita Federal e ofício 8988/2019 - Seproc (peça 83) , origem no sistema da Receita Federal.
27. Também comprovam o recebimento dos ofícios citatórios pelos responsáveis os pedidos de prorrogação de prazo de defesa, de peças 86 e 88.
Da revelia dos responsáveis José Carlos Cunha e Fundação Comunitária de Assistência
28. Nos processos do TCU, a revelia não leva à presunção de que seriam verdadeiras todas as imputações levantadas contra os responsáveis, diferentemente do que ocorre no processo civil, em que a revelia do réu opera a presunção da verdade dos fatos narrados pelo autor (Acórdão 1009/2018-TCU-Plenário, Relator: Bruno Dantas; 2369/2013 - TCU - Plenário, Relator: Benjamin Zymler e 2449/2013 - TCU - Plenário, Relator: Benjamin Zymler) . Dessa forma, a avaliação da responsabilidade do agente não pode prescindir da prova existente no processo ou para ele carreada. 
29. Ao não apresentar sua defesa, os responsáveis deixaram de produzir prova da regular aplicação dos recursos sob sua responsabilidade, em afronta às normas que impõem aos gestores públicos a obrigação legal de, sempre que demandados pelos órgãos de controle, apresentar os documentos que demonstrem a correta utilização das verbas públicas, a exemplo do contido no art. 93 do Decreto-Lei 200/1967: 'Quem quer que utilize dinheiros públicos terá de justificar seu bom e regular emprego na conformidade das leis, regulamentos e normas emanadas das autoridades administrativas competentes.' 
30. Mesmo as alegações de defesa não sendo apresentadas, considerando o princípio da verdade real que rege esta Corte, procurou-se buscar, em manifestações dos responsáveis na fase interna desta Tomada de Contas Especial, se havia algum argumento que pudesse ser aproveitado a seu favor. 
31. No entanto, não foram apresentados argumentos de defesa na fase interna visando elidir as irregularidades apontadas.
32. Em se tratando de processo em que a parte interessada não se manifestou acerca das irregularidades imputadas, não há elementos para que se possa efetivamente aferir e reconhecer a ocorrência de boa-fé na conduta dos responsáveis, podendo este Tribunal, desde logo, proferir o julgamento de mérito pela irregularidade das contas, conforme os termos dos §§ 2º e 6º do art. 202 do Regimento Interno do TCU. (Acórdão 2064/2011-TCU-Primeira Câmara (relator: Ubiratan Aguiar) , 6.182/2011-TCU-1ª Câmara (relator: Weder de Oliveira) , 4.072/2010-TCU-1ª Câmara (Relator: Valmir Campelo) , 1.189/2009-TCU-1ª Câmara (Relator: Marcos Bemquerer) , 731/2008-TCU-Plenário (Relator: Aroldo Cedraz) .
33. Dessa forma, os responsáveis José Carlos Cunha e Fundação Comunitária de Assistência devem ser considerados revéis, nos termos do art. 12, § 3º, da Lei 8.443/1992, devendo as contas serem julgadas irregulares, condenando-os solidariamente ao débito apurado.
Prescrição da Pretensão Punitiva
34. Vale ressaltar que a pretensão punitiva do TCU, conforme Acórdão 1441/2016-TCU-Plenário, Relator: Benjamin Zymler, que uniformizou a jurisprudência acerca dessa questão, subordina-se ao prazo geral de prescrição indicado no art. 205 do Código Civil, que é de dez anos, contado da data de ocorrência da irregularidade sancionada, nos termos do art. 189 do Código Civil, sendo este prazo interrompido pelo ato que ordenar a citação, a audiência ou a oitiva dos responsáveis.
35. No caso em exame, não ocorreu a prescrição, uma vez que a irregularidade sancionada ocorreu em 16/10/2009, e o ato de ordenação da citação ocorreu em 3/10/2019 (peça 78) .
CONCLUSÃO
36. Em face da análise promovida na seção 'Exame Técnico', verifica-se que os responsáveis José Carlos Cunha e Fundação Comunitária de Assistência não lograram comprovar a boa e regular aplicação dos recursos, instados a se manifestar, optaram pelo silêncio, configurando a revelia, nos termos do § 3º do art. 12 da Lei 8.443/1992. Ademais, inexistem nos autos elementos que demonstrem a boa-fé dos responsáveis ou a ocorrência de outras excludentes de culpabilidade.
37. Vale ressaltar que a jurisprudência pacífica nesta Corte é no sentido da imprescritibilidade das ações de ressarcimento ao erário (Súmula TCU 282) . Dessa forma, identificado dano ao erário, devese instaurar e julgar o processo de tomada de contas especial para responsabilizar seus agentes causadores, respeitando o direito ao contraditório e à ampla defesa, independentemente de quando ocorreram os atos impugnados.
38. Verifica-se também que não houve a prescrição da pretensão punitiva, conforme análise já realizada.
39. Tendo em vista que não constam dos autos elementos que permitam reconhecer a boa-fé do responsável, e ante as constatações consignadas na instrução de peça 76 e nas linhas anteriores desta peça instrutiva, devem as contas do responsável ser julgadas irregulares, sendo ele condenado ao débito descrito no item 16 supra, com fulcro nos termos dos artigos 1º, inciso I, 16, inciso III, alínea c, e 19, caput, da Lei nº 8.443/1992, e com arts. 1º, inciso I, 209, inciso III, 210 e 214, inciso III, do Regimento Interno/TCU, com aplicação individual de multa proporcional ao débito, fundamentada no art. 57 da Lei 8.443/1992 c/c o artigo 267 do Regimento Interno do TCU."
3.	Com base em tais considerações, a unidade especializada apresentou a seguinte proposta de mérito (peças 93, pp. 10/11, 94 e 95) :
	"a) considerar revéis os responsáveis José Carlos Cunha (CPF: XXX.299.453-XX) e Fundação Comunitária de Assistência (CNPJ: 03.315.465/0001-20) , para todos os efeitos, dando-se prosseguimento ao processo, com fulcro no art. 12, § 3º, da Lei 8.443/1992; 
	b) julgar irregulares, nos termos dos arts. 1º, inciso I, 16, inciso III, alínea c, da Lei 8.443/1992, c/c os arts. 19 e 23, inciso III, da mesma Lei, as contas dos responsáveis José Carlos Cunha (CPF: XXX.299.453-XX) e Fundação Comunitária de Assistência (CNPJ: 03.315.465/0001-20) , condenando-os solidariamente ao pagamento das importâncias a seguir especificadas, atualizadas monetariamente e acrescidas dos juros de mora, calculadas a partir das datas discriminadas até a data da efetiva quitação do débito, fixando-lhes o prazo de quinze dias, para que comprovem, perante o Tribunal, o recolhimento das referidas quantias aos cofres do Tesouro Nacional, nos termos do art. 23, inciso III, alínea a, da citada lei, c/c o art. 214, inciso III, alínea a, do Regimento Interno do TCU.  
	Débito relacionado ao responsável Fundação Comunitária de Assistência (CNPJ: 03.315.465/0001-20) em solidariedade com José Carlos Cunha (CPF: XXX.299.453-XX) :
	Data de ocorrência
	Valor histórico (R$) 

	16/10/2009
	199.368,00

			Valor atualizado do débito (com juros) em 25/3/2020: R$ 474.125,98
	c) aplicar individualmente José Carlos Cunha (CPF: XXX.299.453-XX) e à Fundação Comunitária de Assistência (CNPJ: 03.315.465/0001-20) , a multa prevista no art. 57 da Lei 8.443/92 c/c o art. 267 do RI/TCU, fixando-lhe o prazo de quinze dias, a contar da notificação, para que comprovem, perante o Tribunal (art. 214, III, a, do Regimento Interno do TCU) , o recolhimento das dívidas aos cofres do Tesouro Nacional, atualizada monetariamente desde a data do acórdão que vier a ser proferido por este Tribunal até a do efetivo recolhimento, se pagas após o vencimento, na forma da legislação em vigor;
	d) autorizar, desde logo, a cobrança judicial das dívidas, caso não atendidas as notificações, na forma do disposto no art. 28, inciso II, da Lei 8.443/1992;
	e) autorizar também, desde logo, se requerido, com fundamento no art. 28, inciso I, da Lei 8.443, de 1992, c/c o art. 217, §§ 1º e 2º do Regimento Interno do TCU, o parcelamento da (s) dívida (s) em até 36 parcelas, incidindo, sobre cada parcela, corrigida monetariamente, os correspondentes acréscimos legais, fixando-lhe o prazo de quinze dias, a contar do recebimento da notificação, para comprovar, perante o Tribunal, o recolhimento da primeira parcela, e de trinta dias, a contar da parcela anterior, para comprovar os recolhimentos das demais parcelas, devendo incidir, sobre cada valor mensal, atualizado monetariamente, os juros de mora devidos, no caso do débito, na forma prevista na legislação em vigor, alertando os responsáveis de que a falta de comprovação do recolhimento de qualquer parcela importará o vencimento antecipado do saldo devedor, nos termos do § 2º do art. 217 do Regimento Interno deste Tribunal; 
	f) enviar cópia do Acórdão a ser prolatado, bem como do Relatório e do Voto que o fundamentarem, à Procuradoria da República no Estado do Maranhão, nos termos do § 3º do art. 16 da Lei 8.443/1992, c/c o § 7º do art. 209 do Regimento Interno do TCU, para adoção das medidas cabíveis; e
	g) enviar cópia do Acórdão que vier a ser proferido ao Ministério do Turismo e aos responsáveis, para ciência, informando que a presente deliberação, acompanhada do Relatório e do Voto que a fundamentam, está disponível para a consulta no endereço www.tcu.gov.br/acordaos, além de esclarecer que, caso requerido, o TCU poderá fornecer sem custos as correspondentes cópias, de forma impressa."
4.	O Parquet especializado, em parecer da lavra do Procurador Marinus Eduardo De Vries Marsico, anuiu à proposta da Secex/TCE (peça 96) .
		É o Relatório.

Eduardo Aires Castro (OAB/MA 5.378), Patrícia Fernanda Marinho Cunha (OAB/MA 18.796), Francisco Tomás de Castro Neto (OAB/MA 10.015); Evandro Soares da Silva Júnior (OAB/MA 11.515), Lincon Lima Sampaio (OAB/MA 14.303).

Procurador Marinus Eduardo De Vries Marsico..

TOMADA DE CONTAS ESPECIAL. CONVÊNIO PARA REALIZAÇÃO DO FESTIVAL DO CANTO. NÃO COMPROVAÇÃO DA BOA E REGULAR APLICAÇÃO DOS VALORES RECEBIDOS. FALTA DE NEXO CAUSAL ENTRE OS RECURSOS FEDERAIS REPASSADOS E AS DESPESAS DECLARADAS PELO CONVENENTE AO TOMADOR DE CONTAS. NÃO COMPROVAÇÃO DA EXECUÇÃO DO EVENTO CONFORME PACTUADO NO AJUSTE. CONTAS IRREGULARES, COM DÉBITO E MULTA. 1) Julgam-se irregulares as contas e em débito o responsável, com aplicação de multa, em função da não comprovação da boa e regular aplicação de recursos federais recebidos por meio convênio. 2) O ônus de comprovar a regularidade da integral aplicação dos recursos públicos ao objeto ajustado compete ao gestor, por meio de documentação idônea, que demonstre, de forma efetiva, os gastos efetuados e o nexo de causalidade entre as despesas realizadas e a verba federal recebida.

TOMADA DE CONTAS ESPECIAL (TCE)

Secretaria de Controle Externo de Tomada de Contas Especial - Secex/TCE.

Em exame a Tomada de Contas Especial instaurada pelo Ministério do Turismo - MTur em desfavor da Fundação Comunitária de Assistência e seu então dirigente José Carlos Cunha, tendo por motivo a não comprovação da regular aplicação dos recursos repassados pela União no âmbito do Convênio 00778/2009 ( Siafi 704297) . 
2.	Mencionado ajuste, celebrado entre o MTur e a Fundação Comunitária de Assistência, teve por objeto a realização do "Festival do Canto", sendo previsto o aporte de R$ 216.704,35, dos quais R$ 199.368,00 à conta do concedente, e R$ 17.336,35 referente à contrapartida do convenente. 
3.	A avença vigeu de 31/7/2009 a 10/12/2009, com prazo para apresentação da prestação de contas até 10/12/2010. Os repasses de recurso federal totalizaram R$ 199.368,00 (peça 10) .
4.	A prestação de contas foi encaminhada e o MTur, por meio da Nota Técnica de Análise 006/2011 (peça 48) , apontou a necessidade de saneamento das seguintes impropriedades: i) falta de apresentação de Relatórios de Cumprimento do Objeto e de Execução Físico-Financeira, preenchidos de acordo com o Plano de Trabalho aprovado e consoante modelos disponibilizados no site www.turismo.gov.br; ii) ausência de comprovantes da veiculação do evento em TV e em rádio; iii) não encaminhamento de fotografias/filmagens ou matérias de repercussão pós evento (publicação em jornais, revistas ou reportagens televisivas) de forma a comprovar a apresentação das bandas; iv) falta de documentação comprovando a implementação da infraestrutura do evento; e v) ausência de declaração de gratuidade do evento.
5.	Tendo em vista que a Fundação Comunitária de Assistência, após ser devidamente notificada, não sanou as falhas acima, o MTur instaurou a presente TCE, sendo que, no relatório (peça 68) , o tomador de contas concluiu que o prejuízo importaria no valor original de R$ 199.368,00, imputando a responsabilidade a José Carlos Cunha, na condição de dirigente, e à aludida fundação. 
6.	A Secretaria Federal de Controle Interno certificou a irregularidade das contas (peça 70) e a autoridade ministerial atestou haver tomado conhecimento dessa conclusão (peça 72) .
7.	No âmbito deste Tribunal, a Secretaria de Controle Externo de Tomada de Contas Especial - Secex/TCE instruiu os autos e, por meio de delegação de competência deste Relator, efetuou a citação solidária da Fundação Comunitária de Assistência com seu então dirigente José Carlos Cunha, pelo débito de R$ 199.368,00 (peças 81 a 85 e 90) . 
8.	Transcorrido in albis o prazo para a apresentação das alegações de defesa, a unidade especializada, em uníssono, e com endosso do MP/TCU, apresentou proposta de mérito que contempla, em síntese: a) considerar revéis os responsáveis, nos termos do art. 12, § 3º, da Lei 8.443/1992; b) julgar irregulares suas contas; c) imputar-lhes o débito apurado neste processo, sem prejuízo de lhes cominar a multa prevista no art. 57 da indigitada lei; e d) remeter cópia do Acórdão que sobrevier ao Ministério Público da União. 
9.	Não é demais relembrar que é ônus do administrator de recursos públicos prestar contas e nela comprovar a boa e regular aplicação dos recursos federais que lhes foram confiados, e que essa imposição decorre do ordenamento jurídico, a teor do bloco normativo composto pelas disposições dos arts. 70, parágrafo único, da Constituição Federal, 93 do Decreto-lei 200/1967 e 66 do Decreto 93.872/1986. 
10.	Com relação à execução física do evento, mais especificamente na demonstração do liame entre a realização das despesas e a implementação das metas contempladas no plano de trabalho, vale mencionar que, no TC Processo 009.845/2012-7, o TCU examinou consulta formulada pelo Ministério do Turismo acerca dos documentos necessários à comprovação da realização de eventos custeados com recursos provenientes de convênios. 
11.	Por meio do Acórdão 1459/2012-TCU-Plenário (Relator Ministro Augusto Nardes) , este Tribunal deliberou que a composição da prestação de contas relativa a convênios firmados pelo Ministério do Turismo deve observar a legislação vigente à época da celebração da avença e o prescrito no termo de ajuste, sendo sempre necessário que o cumprimento do objeto pelo convenente reste indubitavelmente comprovado. E que, caso os documentos enumerados no art. 28 Instrução Normativa STN 1/1997 e no art. 58 da então vigente Portaria Interministerial 127/2008 não sejam suficientes para comprovar a execução do objeto do convênio, podem ser exigidos outros elementos de prova, tais como fotografias, jornais pós-evento, CDs, DVDs, entre outros.
12. 	No caso em exame, consoante especificado no Parecer Técnico 726/2009 (peça 1) que aprovou o projeto para a realização do evento (peça 1) , o convênio em tela foi pactuado para que fossem implementadas as seguintes ações: a) locação de camarim; b) contratação de seguranças, advogado, fotógrafo e coordenadores; b) criação de logotipo; c) locação de som; d) contratação de mídias radiofônica e televisiva; e e) contratação das seguintes atrações musicais: Marca de Biquine; Banda Mixuruca; Banda Exitus; Banda Horius; Banda Lothus; Banda Fúria Louca e Forró Pancada.
13.	Todavia, conforme consta da Nota Técnica de Análise 006/2011 (peça 48) , não foram apresentados registros de imagem que comprovassem a alocação, ao evento, de camarim, palco e equipamentos de som, tampouco fotografia, filmagem ou material de divulgação pós-evento que são elementos essenciais para se comprovar a realização das apresentações artísticas nos moldes pactuados.
14.	Os referidos elementos tampouco foram apresentados a esta Corte. Daí, mostra-se acertada a conclusão de que Fundação Comunitária de Assistência e seu então dirigente José Carlos Cunha não se desincumbiram do dever de comprovar a execução física dos shows pactuados.  
15.	Consoante consta nos documentos apensados a este processo (peças 22 a 44) , as contratações realizadas pela Fundação Comunitária de Assistência que tinham por objeto a realização do "Festival do Canto" foram efetuadas por inexigibilidade de licitação, sendo que a Empresa Aragaçy Representações e Eventos Ltda. foi contratada para organizar toda a infraestrutura para realização do evento, pelo valor de R$ 149.025,83, e os empresários Humberto da Silva Dantas (CPF 207.927.192-04) e José Ricardo Timoteo de Araújo (CPF 629.919.304-20) , foram contratados para a apresentação das bandas que teriam tocado no evento: Bandas Marca de Biquine, Tropical e Tony e Marcio (dia 07/08/2009) e Bandas Digital, Pakera, Koko Louko e Forró Pancada (08/08/2009) .
16.	Acrescente-se que, com exceção do grupo musical Marca de Biquine, os demais recibos acostados aos autos (peças 22 a 42) fazem referência a supostas apresentações de bandas diferentes das que estavam previstas no plano de trabalho aprovado: Bandas Tropical e Tony e Márcio (no dia 07/08/2009) e Bandas Digital, Pakera, Koko Louko e Forró Pancada (no dia 08/08/2009) .
17.	Outrossim, não foram apresentados os respectivos contratos de exclusividade entre as bandas e os empresários, devidamente registrados em cartório.
18.	Este Tribunal assentou, mediante o Acórdão 1435/2017-TCU-Plenário (Relator Ministro Vital do Rêgo) , que tal fato encerra irregularidade e ofende o art. 25, inciso III, da Lei 8.666/1993.
19.	Nada obstante, a Corte apontou que tal situação, per se, não é suficiente para ensejar o julgamento pela irregularidade das contas e a consequente condenação do responsável em débito.
20.	Transcrevo, para melhor clareza, excerto do dispositivo daquele decisum:
"9.2.1. a apresentação apenas de autorização/atesto/carta de exclusividade que confere exclusividade ao empresário do artista somente para o (s) dia (s) correspondente (s) à apresentação deste, sendo ainda restrita à localidade do evento, não atende aos pressupostos do art. 25, inciso III, da Lei 8.666/1993, representando impropriedade na execução do convênio;
9.2.2. do mesmo modo, contrariam o sobredito dispositivo legal as situações de contrato de exclusividade - entre o artista/banda e o empresário - apresentado sem registro em cartório, bem como de não apresentação, pelo convenente, do próprio contrato de exclusividade;
9.2.3. tais situações, no entanto, podem não ensejar, por si sós, o julgamento pela irregularidade das contas tampouco a condenação em débito do (s) responsável (is) , a partir das circunstâncias inerentes a cada caso concreto, uma vez que a existência de dano aos cofres públicos, a ser comprovada mediante instauração da devida tomada de contas especial, tende a se evidenciar em cada caso, entre outras questões, quando:
9.2.3.1. houver indícios de inexecução do evento objeto do convênio; ou
9.2.3.2. não for possível comprovar o nexo de causalidade, ou seja, que os pagamentos tenham sido recebidos pelo artista ou por seu representante devidamente habilitado, seja detentor de contrato de exclusividade, portador de instrumento de procuração ou carta de exclusividade, devidamente registrados em cartório."
21.	Todavia, no caso que ora se examina, não restou demonstrado que o festejo tenha sido de fato realizado, no período de 07 a 08 de agosto de 2009, nos moldes especificados no plano de trabalho do Convênio 00778/2009, com utilização dos recursos federais disponibilizados na conta corrente específica.
22.	Ao revés, conforme consta no extrato bancário acostado aos autos (peça 67) , foram detectadas retiradas de recursos da conta específica do ajuste, por meio de saques em dinheiro e, não havendo depósitos identificados ou emissão de cheques nominais, não há como demonstrar que os recursos do convênio em tela foram utilizados para pagamento da Empresa Aragaçy Representações e Eventos Ltda. e dos dois empresários que supostamente teriam sido contratados, Srs. Humberto da Silva Dantas e José Ricardo Timoteo de Araújo.
23.	Também não há nos autos documentação comprovando que os valores recebidos pelos empresários intermediários contratados foram efetivamente repassados às bandas que teriam realizado os shows.
24.	À guisa de conclusão, os autos carecem de documentação que demonstre o nexo causal entre as despesas havidas e o recurso originário do ajuste em foco, o que impõe considerar não comprovada a correta aplicação do quantum de R$ 199.368,00, atinente à totalidade do montante repassado pela União no âmbito do Convênio 00778/2009.
25.	Tendo em vista que Fundação Comunitária de Assistência e seu então dirigente José Carlos Cunha permaneceram silentes em relação às citações que lhes foram encaminhadas, o presente processo deve seguir seu curso, nos termos do art. 12, § 3º, da Lei 8.443/1992.  
26.	Assim, cumpre julgar irregulares as contas dos aludidos responsáveis, sem prejuízo de, diante da gravidade dos fatos narrados, bem como da reprovabilidade de suas condutas, aplicar-lhes penalidade pecuniária, medida que, como ponderado pela Secex/TCE, não encontra óbice no que tange à prescrição da pretensão punitiva (itens 34 e 35 da instrução transcrita no Relatório precedente) .
27.	Oportuno, por fim, nos termos do § 7° do art. 209 do Regimento Interno/TCU, encaminhar cópia do Acórdão que sobrevier à Procuradoria da República no Estado do Maranhão, para a adoção das medidas de sua alçada, bem como ao Ministério do Turismo, para ciência.  
	Ante o exposto, manifesto-me no sentido de que seja adotado o Acórdão que ora submeto a este Colegiado. 
T.C.U., Sala das Sessões, em 08 de setembro de 2020.
MARCOS BEMQUERER COSTA
Relator